最高法院民事判決　　　　　　　　　　　　　　　八十八年度台上字第一三三九號
　　上　訴　人　台北縣政府
　　法定代理人　蘇貞昌
　　訴訟代理人　張政雄律師
　　被 上訴 人　甲○○
右當事人間請求國家賠償事件，上訴人對於中華民國八十七年五月十五日台灣高等法
院第二審更審判決（八十六年度重上國更(二)字第一號），提起上訴，本院判決如左：
    主  文
原判決關於駁回上訴人之上訴及命上訴人再給付暨各該訴訟費用部分廢棄，發回台灣
高等法院。
    理  由
本件被上訴人主張：伊原在坐落台北縣鶯歌鎮○○段尖山小段二一三、二一四號土地
（下稱系爭土地）種植龍柏、狀元紅及其他多年生高價觀賞盆景，上訴人為在系爭土
地上興建尖山國中，於民國七十八年五月五日公告徵收系爭土地及地上物，伊因所受
之補償費不及實際價值之十分之一，於同年六月一日提出異議，請求複估。嗣經台北
縣政府囑託尖山國中之籌備處鶯歌國中與伊協調，雙方於八十一年六月二十四日達成
協議，伊應於八十二年三月三十一日前遷移系爭土地上之農作物，詎上訴人竟通知伊
應於八十一年九月八日前自行遷移或拆除地上物，逾期不拆遷即視為廢棄物清除云云
，復於同年十月二十日以不法手段將伊所有之上開地上物以怪手毀棄之，致伊受損害
新台幣（下同）一千萬元，上訴人依國家賠償法第二條規定，應負賠償責任等情，求
為命上訴人如數給付，並加給法定遲延利息之判決（第一審判命上訴人給付被上訴人
五百六十二萬三千零四十七元及其利息，駁回被上訴人其餘之請求，兩造各就其敗訴
部分提起上訴，其中上訴人對於命其給付一萬五千一百十六元及其利息之上訴，業經
原法院前審判決駁回此部分上訴，而告確定。又被上訴人就原審判決駁回其餘上訴部
分提起上訴，因不合法，本院另以裁定駁回之）。
上訴人則以：被上訴人在系爭土地上原無經濟作物，伊於七十八年五月五日公告核准
徵收系爭土地後，被上訴人在系爭土地搶植套植改良物，依土地法規定，其不得請求
任何補償。且伊於八十年一月十二日完成系爭土地之徵收登記，原始取得系爭土地及
其地上物之所有權，嗣將系爭土地上之地上物清除，係處分自己之所有物，被上訴人
未受損害等語，資為抗辯。
原審維持第一審所為上訴人敗訴部分之判決，駁回其上訴，並命上訴人再給付七十八
萬三千六百零三元（原判決主文誤載為七十八萬六百零三元）及其遲利息部分，係以
：上訴人於七十八年五月五日公告徵收系爭土地及地上物，以該土地作為尖山國中之
學校用地，被上訴人在系爭土地上栽種農作物，認為上訴人所給與之補償費不足其農
作物價值，於同年六月一日提出異議，經鶯歌國中於八十一年六月二十四日邀同被上
訴人及施工廠商召開協調會，達成協議：「１、在校舍第一期工程建築基地十公尺範
圍內所有地上物，皆須遷離，時間限於七月七日前遷移完畢。２、前項所遷之地上物
，僅暫能移植於二一四地號無地上物之空地上，且須於八十二年三月三十一日以前全
數遷出學校用地，逾期由校方以廢棄物處理，不得異議」，嗣上訴人於八十一年八月
二十五日函知被上訴人應於同年九月八日前自行遷移或拆除地上物，逾期不拆遷即視
為廢棄物清除，旋於同年十月二十日將被上訴人在系爭土地上之所有農作物毀棄，有
協調會議紀錄、上訴人函、照片可考。被上訴人雖未依協調結果於八十一年七月七日
前履行第一階段之遷移義務，上訴人仍不得行使其第二階段之權利。上訴人基於公用
徵收，原始取得徵收土地及地上物之所有權，然其既同意被上訴人延期遷移，雙方並
達成協議，即已成立私法上契約，上訴人應受該協議之拘束，如被上訴人不履行第一
階段之遷移義務，上訴人僅得另循法律途徑解決，不得於第二階段之遷移義務履行期
屆至前行使公權力強制拆除被上訴人所有之地上物，乃上訴人於履行期屆至前行使公
權力，拆除系爭土地上被上訴人所有之農作物，即非適法，依國家賠償法第二條第二
項之規定，應負損害賠償責任。查本件係上訴人於八十一年十月二十日行使公權力，
不法拆除被上訴人在系爭土地上之農作物，使被上訴人受有損害之爭議，應以被上訴
人於當時所受之損害為賠償依據。又按徵收前所種植者，屬徵收補償之範圍，於徵收
完成時，由上訴人原始取得所有權，被上訴人既不得再主張權利，即無損害可言。查
上訴人就被上訴人在系爭土地之地上物於七十七年十一月進行第一次查估，該土地種
植有水稻及蔓陀蘿，價值共七十八萬三千四百八十七元；於七十九年十一月進行第二
次複估，該土地上種植有西洋杜鵑、龍柏、木本盆栽等農作物，價值共六百四十萬六
千六百五十元；第三次會勘並未進行實質之查估，自不足以認定當時該土地上有何農
作物。而上訴人就第一次查估結果應發給被上訴人之補償費七十八萬三千四百八十七
元，於通知被上訴人受領而遭拒絕後予以提存在案，有台灣板橋地方法院八十一年度
存北字第二四六六號提存事件卷宗可考，此部分應由上訴人原始取得，被上訴人無損
害可言。第二次複估距第一次查估有二年餘，水稻、蔓陀蘿不復存在，要係已採收或
遷移。雖上訴人嗣經會議討論，認應以第一次查估結果發放補償費與被上訴人為由，
取回依第二次複估結果所為提存物，但此僅係上訴人認徵收補償費之發給應依據第一
次查估結果，並非否認第二次複估之結果，應信被上訴人於與上訴人達成協議時，系
爭土地上有如第二次複估結果所示之農作物。從而被上訴人依國家賠償法第二條第二
項規定，請求上訴人賠償六百四十萬六千六百五十元及其法定遲延利息，應予准許。
第一審判命上訴人給付被上訴人五百六十二萬三千零四十七元部分，核無不合，應予
維持，並命上訴人再給付七十八萬三千六百零三元及其遲延利息等詞，為其判斷之基
礎。
查上訴人於原法院辯稱，被上訴人於八十一年六月二十四日與徵收需用土地人鶯歌國
中達成協議，同意於同年七月七日以前將校舍第一期工程建築基地十公尺範圍內所有
地上物遷移完畢，暫時移植於二一四號土地無地上物之空地，且須於八十二年三月二
十一日以前遷出學校用地，逾期由校方以廢棄物處理。被上訴人卻於八十一年七月二
日通知伊，撤銷前項承諾，至同月七日亦未依上開協議將第一期校舍工程用地遷移，
喪失分期遷移之期限利益，該協議已因被上訴人自行主張撤銷並拒絕履行，伊亦同意
撤銷而失效云云（見原審重上國更(一)字卷二○頁背面、二一頁正面、重上國更(二)字卷
一六頁正面、一五八頁正面）。又上開協議係就被徵收土地使用人之遷移義務成立合
意，該遷移義務乃屬公法上之義務，並非私法上之義務。原審未遑詳查究明上開協議
之真意何在，遽認上開協議為私法上契約，被上訴人未依協議結果於八十一年七月七
日前履行遷移義務，就該部分不得行使公權力強制拆除地上物，且未說明被上訴人前
述抗辯何以不足採取之理由，即欠允洽。次查本件係上訴人於八十一年十月二十日行
使公權力，不法拆除被上訴人系爭土地上農作物，致被上訴人受有損害之爭議，應以
被上訴人當時所受之損害為賠償依據，為原審認定之事實。而上訴人一再辯稱，伊於
八十一年十月二十日強制遷除系爭土地現場時，雜草叢生，無貴重花木，地上農作物
稀少，並無被上訴人列舉受損花木存在，有照片為證，且八十年十一月五日會勘紀錄
記載：「所種植之農作物久無管理，雜草叢生，無法重新查估」等語可稽，自不得以
二年前即七十九年九月二十六日複估清冊所載價值為據，且本件被上訴人請求賠償之
農作物品類及數量與上開複估時現場之農作物大不相同云云（見原審重上國字卷三七
頁背面、三八頁正面、五○頁背面、六五頁正面、九一頁正面、九二頁、重上國更(一)
字卷二一頁正、背面、二五頁、重上國更(二)字卷一七頁正、背面、一五七頁正面、一
五八頁背面、一五九頁正面，並參見第一審卷三三頁、三四頁、原審重上國字卷五五
頁）。且原法院前審質以被上訴人耕作至何時，何以系爭土地上雜草叢生，無人耕作
，被上訴人答稱，伊種植至徵收時，七十九年八月、九月複估，被徵收部分土地伊就
不照顧云云（見原審重上國更(一)字卷一三頁正、背面）。此與判斷上訴人於八十一年
十月二十日拆除系爭土地之地上物時，被上訴人所受損害情形，所關頗切，原審恝置
不論，亦有判決不備理由之違法。上訴論旨，指摘原判決其敗訴部分為不當，聲明廢
棄，非無理由。末查本件原法院八十三年度重上國更(一)字第一號判決維持第一審判命
上訴人給付被上訴人一萬五千一百十六元及其利息，駁回上訴人之上訴部分，已告確
定。則上訴人於原審僅能就第一審判決除上開確定部分外其不利部分聲明不服，案經
發回，宜併注意及之。
據上論結，本件上訴為有理由。依民事訴訟法第四百七十七條第一項、第四百七十八
條第一項，判決如主文。
中      華      民      國    八十八    年      六      月     十七     日
                              最高法院民事第二庭
                                  審判長法官  曾  桂  香
                                        法官  劉  延  村
                                        法官  徐  璧  湖
                                        法官  劉  福  聲
                                        法官  黃  秀  得
      右正本證明與原本無異
                                              書  記  官
中      華      民      國    八十八    年      六      月     三十     日
